台灣高等法院民事判決　九十一年度上易字第一號
　　　上　訴　人　大地生活事業有限公司
　　　法定代理人　蔡芸霖
　　　被上訴人　　甲○○
右當事人間請求反還車輛事件，上訴人對於中華民國九十年十一月十五日臺灣臺北地
方法院八十九年度訴字第五三九六號號第一審判決，提起上訴，本院判決如左：
    主    文
上訴駁回。
第二審訴訟費用由上訴人負擔。
    事    實
壹、上訴人方面：
一、聲明：
    (一)請求廢棄原判決。
    (二)被上訴人應將牌照號碼DC-7198號，車身號碼為：WBACD81050AS93707號，BMW
      廠牌一九九七年份之自小客車一輛交還予上訴人。
    (三)上訴人願供擔保，請准宣告假執行。
二、陳述：除與原判決記載相同者，茲引用外，補陳略稱：
    (一)系爭車輛之買賣契約，屬於動產買賣契約，依上訴人與財盟租賃股份有限公司
      (以下簡稱財盟公司)簽訂之「附條件買賣契約書」，系爭車輛買賣當事人分別
      為上訴人公司及財盟公司，並無被上訴人。故系爭車輛為上訴人簽約、付款購
      買，與被上訴人無關。
　　(二)系爭車輛總價新台幣 (下同) 一百三十一萬元，購車頭期款含定金為四十一萬
　　　，其餘九十萬元為分期付款，如系爭車輛為被上訴人以借款四十二萬元購買登
　　　記上訴人名下，則系爭車輛過戶費用、保險費及其後高達九十萬元之分期付款
　　　，理應由被上訴人自行按期支付，豈會均由上訴人公司支付，且民國 (下同)
　　　八十七年七月被上訴人離職後，上訴人繼續按期繳付分期付款以及車輛牌照稅
　　　、燃料稅，因此被上訴人所稱系爭車輛為其出資所購買，顯然無據。
    (三)上訴人購得系爭車輛後，將該車輛交予公司總經理即被上訴人公務上使用，但
      被上訴人於八十七年六月三十日離職後，拒返還系爭車輛，僅稱可由被上訴人
      尚欠上訴人二百九十八萬三千元借款及上訴人為系爭車輛支出五十九萬五千元
      部分，列為被上訴人當年度薪資所得，以達公司節稅目的，惟上訴人未予同意
      。故上訴人從未同意借予被上訴人五十九萬五千元購車款，亦未將該筆購車款
      列為薪資所得或借款債權。若被上訴人主張系爭車輛係其以借款或分紅所購買
      ，並登記在上訴人名下以達節稅目的，須由被上訴人舉證。
貳、被上訴人方面：
一、聲明：上訴駁回。
二、陳述：除與原判決記載相同者，茲引用外，補陳略稱：
    (一)由臺灣臺北地方法院八十九年度自字第一一九號八十九年八月廿五日訊問筆錄
      記載，無論上訴人之現任負責人蔡芸霖或前任負責人劉人瑋均明知系爭車輛實
      際購買人是被上訴人，僅先以公司名義購買而已。兩造間縱就購車款性質有「
      借款」及「分紅」之不同主觀認知，但就系爭車輛為被上訴人所自行購買之事
      實，並無不同。
    (二)車籍登記僅為行政管理上所必須，並不能作為確定所有權歸屬之唯一依據，而
      本件上訴人有無權限請求被上訴返還系爭車輛，所應審酌者，係系爭車輛之真
      正所有權應歸屬於兩造中何方，亦即系爭車輛於購買時，究係何人所購？至於
      出資部分，應非本案之重點所在。
    (三)被上訴人從未主張係向上訴人借款購置系爭車輛，並否認上訴人指稱「被上訴
      人要求將上訴人公司支付之車款五十九萬五千元列為當年度薪資所得，然為上
      訴人所拒」及「被上訴人聲稱系爭車輛係其以借款所購買，並登記在上訴人公
      司名下以達替上訴人公司節稅之目的」等情。
        理      由
一、上訴人起訴主張：上訴人於八十七年間，因業務需要向財盟公司，以總價一百三
    十一萬元，購買系爭車輛。而前揭附條件買賣契約書記載之購車頭期款（含定金
    ）四十一萬，亦係由上訴人公司負責人蔡芸霖（即蔡文玲）開立五萬元支票及上
　　訴人匯款三十六萬元予車商汎德股份有限公司 (以下簡稱汎德公司) ，其餘尾款
　　九十萬元，則由上訴人開立本票九十萬元，並分期開立支票予財盟公司清償完畢
　　，上訴人購得系爭車輛後，即將該車輛交予上訴人公司總經理即被上訴人於公司
　　公務上使用。詎料，被上訴人於八十七年六月三十日離職後，卻未將系爭車輛交
　　接返還予上訴人，嗣經上訴人發函予被上訴人，請其儘速返還系爭車輛予上訴人
　　，被上訴人均置之不理，是依據民法第七百六十七條所有物返還請求權之規定、
　　第五百四十一條第一項交還委任關係所取得之物品、第一百八十四條侵權行為之
　　規定，請求被上訴人將系爭車輛返還予上訴人等語。
二、被上訴人則以：系爭車輛頭期款及部分每月分期款係由被上訴人所支付，僅因替
    上訴人公司節稅，故登記於上訴人公司名下等語置辯。
三、上訴人主張系爭車輛係登記為上訴人公司所有之事實，固據其提出汽車新領牌照
    登記書、汽車行車執照等為證，並為被上訴人所不爭執，堪信為真實。惟本件上
    訴人有無權限請求被上訴返還系爭車輛，所應審酌者，厥為系爭車輛之所有權究
    屬上訴人或被上訴人所有？
四、經查關於被上訴人購買系爭車輛之經過及資金均係由被上訴人支付乙節，業據上
    訴人之前任法定代理人劉人瑋於另案被上訴人對劉人瑋提起詐欺等告訴之刑事偵
    查中，由劉人瑋之選任辯護人林大華律師、邱國旺所陳之具狀表示：「借款四十
    二萬部分：被告（指上訴人之實際經營者劉人瑋）於三十日借予告訴人（指本件
　　之被上訴人） 三十六萬元以匯入泛德股份有限公司用為告訴人購買BMW轎車乙輛
　　頭期款用，三十一日又交付現金六萬元。 （告訴人為購買BMW轎車，惟又無資金
　　，故商請被上訴人先以公司名義購買，且該購買費如頭期款、車貸、車險等費用
　　均先由被告以如同借款予告訴人方式先支付，該車現由告訴人使用，而車款仍由
　　被上訴人支付中，告訴人迄今未償還分毫）」、「八十七年二月：薪資八萬元部
　　分：被告於扣除車貸二萬五仟元後，餘額五萬五仟元，於十日以匯款入蔡文玲合
　　作金庫帳戶支付；... 八十七年三月：薪資八萬元部分，被上訴人於十日以匯款
　　入劉（應係蔡之誤）文玲合作金庫帳戶支付。借款八萬元部分：於扣除車貸二萬
　　五千元後，十日以匯款七萬五千元入蔡（應係劉之誤）爰廷合作金庫支付」等語
　　，有卷附之刑事答辯狀影本可稽 (見本院卷第四十頁至五十四頁) ，又於另案即
　　原法院八十九年自字第一一九號詐欺等刑事案件審理時，上訴人公司之負責人蔡
　　文玲於應訊時亦證稱： 「甲○○因借款及BMW車他沒辦法還，叫我列為公司所得
　　，他借款二百九十八萬三千元，車子五十九萬五千元（貸款中每月二萬五千元加
　　頭期款。」等語，劉人瑋則稱：「八十六年十二月三十日他又借三十六萬給告訴
　　人（指被上訴人） 購BMW頭期款用，三十一日又交付六萬元現金。」等語，此亦
　　有八十九年八月二十五日訊問筆錄影本足憑（見本院卷第五十五頁、五十六頁）
　　，經核該等內容均相符合，復據被上訴人提出其購買系爭車輛支出之保險費、牌
　　照稅、燃料稅、規費等之收據影本、繳付分期付款之匯款資料等影本為證，足證
　　系爭車款確係由被上訴人繳納，且上訴人之前後任法定代理人劉人瑋、蔡文玲等
　　於主觀上，均認系爭車輛係被上訴人所自行購買，所有權應屬被上訴人所有，僅
　　因節稅問題而以上訴人公司名義購買系爭車輛。上訴人雖辯以上開答辯狀未經劉
　　人瑋親自用印、簽名，不能做為本件之證據云云，惟經核該答辯狀之內容，對各
　　筆金額之明細、流向均至為詳盡，且涉及劉人瑋是否涉及詐欺之刑事犯罪，若非
　　劉人瑋提供相關資料，應非該案之選任辯護人得自行猜測、杜撰，是上訴人此部
　　份之辯解，尚難採信。
五、上訴人雖另主張依據財盟公司簽訂之附條件買賣契約書、汽車新領牌照登記書、
    汽車行車執照、財盟公司開立予上訴人之清償證明書、台北市監理處註銷附條件
    買賣登記函等，可證上訴人為實際付款人、且為系爭車輛之所有權人；又被上訴
    人雖辯稱購買系爭車輛之車款為合夥分紅所得，但被上訴人不能證明其為上訴人
    公司之合夥人，亦不能證明有分紅之事實，被上訴之辯解自無可取云云。然查，
    購買系爭車輛之資金來源，業據蔡文玲、劉人瑋於另案中陳述甚詳，已如前述，
    則雖蔡文玲、劉人瑋與被上訴人間，就此筆購車款之性質，有「借款」及「分紅
    」的不同主觀認知，但就系爭車輛為被上訴人所自行購買之事實，其認知則無不
    同，是自難僅因上訴人為前述文件的登記名義人，即推論系爭車輛屬上訴人所有
    。此外，上訴人對於其前後任法定代理人於另案何以為上述說詞一致之書面及當
    庭陳述，卻與本件審理中所為陳述內容相左，則未能自圓其說，且被上訴人所提
    出上述匯款收據，各筆金額均達萬元至數十萬元以上，並非小數，上訴人對於各
    筆匯款金額之緣由或法律關係，竟亦未能舉證以實其說，是上訴人前述主張，自
    無足採，被上訴人主張系爭車輛為其所有之事實，堪以認定。
六、綜上所述，系爭車輛既屬被上訴人所有，則上訴人以民法第七百六十七條、第五
    百四十一條第一項、第一百八十四條等規定，請求被上訴人將系爭車輛返還予上
    訴人，於法無據，應予駁回。又上訴人受敗訴判決，其假執行之聲請即失所依據
    ，應併予駁回。原審因而為上訴人敗訴之判決，及駁回其假執行之聲請，核無違
    誤。上訴意旨指摘原判決不當，求予廢棄改判，為無理由，應駁回其上訴。
七、本件事證已臻明確，兩造其餘攻擊防禦方法及所提之證據，核與判決結果無影響
    ，毋庸一一論述，附此敘明。
八、據上論結，本件上訴為無理由，依民事訴訟法第四百四十九條第一項、第七十八
    條，判決如主文。
中　　　華　　　民　　　國　　九十一　　年　　　四　　　月　　二十三　　日
　　　　　　　　　　　　　　 　民事第二庭
　　　　　　　　　　　　　　　　　 審判長法　官　尤　豐　彥
　　　　　　　　　　　　　　　　　　　　 法　官　翁　昭　蓉
                                         法　官　魏  麗  娟
右正本係照原本作成。
不得上訴。
中　　　華　　　民　　　國　　九十一　　年　　　四　　　月　　二十五　　日
　　　　　　　　　　　　　　　　　　　　 書記官　曾　瓊　安
